【裁判字號】    97,家上更(一),2
【裁判日期】    970805
【裁判案由】    確認親子關係存在等
【裁判全文】
臺灣高等法院民事判決               97年度家上更(一)字第2號
上  訴  人  丁  ○（民國86年11月24日出生
法定代理人  丙○○
訴訟代理人  朱子慶律師
            郭瑋萍律師
被 上訴 人  甲○○
            乙○○
共      同
訴訟代理人  蔡惠子律師
            莊立群律師
上列當事人間確認親子關係存在等事件，上訴人對於中華民國95
年 7月21日臺灣臺北地方法院90年度親字第18號第一審判決提起
上訴，經判決後，由最高法院發回更審，上訴人並為訴之變更，
本院於97年7月8日言詞辯論終結，判決如下：
    主      文
確認上訴人為被上訴人之被繼承人杜宗民之非婚生子。
被上訴人之被繼承人杜宗民應認領上訴人。
本審及發回前第三審訴訟費用由被上訴人負擔。
    事實及理由
一、本件上訴人聲明求為判決：變更請求：(一)確認上訴人為被上
    訴人之被繼承人杜宗民之非婚生子。(二)被上訴人之被繼承人
    杜宗民應認領上訴人（上訴人在原審起訴，原係請求確認上
    訴人與杜宗民間親子關係存在，嗣於最高法院發回後，在本
    院更審中改依民法第1067條第 2項之規定，變更訴之聲明如
    上─見本院家上更(一)字卷58頁。雖被上訴人不同意上訴人為
    上開訴之變更，惟經核該變更之訴與原訴，均係以上訴人與
    被上訴人之被繼承人杜宗民間有無親子血緣關係為其主要爭
    點，證據資料亦得相互援用，是二者請求之基礎事實應屬同
    一，依民事訴訟法第446條第1項但書、 第255條第1項第2款
    之規定，上訴人所為上開訴之變更，在程序上應予准許）。
    被上訴人聲明求為判決：上訴人變更之訴駁回。
二、上訴人主張：伊母丙○○原與被上訴人之父杜宗民同居，嗣
    於民國（下同）86年 5月26日與訴外人秦惇結婚，婚後於同
    年11月24日產下伊。之後，經鑑定伊為杜宗民之子，杜宗民
    即多次以現金交付丙○○，作為撫育伊之用，並於89年7月8
    日親簽認領同意書，委託丙○○辦理認領登記。至伊與秦惇
    間之關係，業經另案臺灣臺北地方法院89年度親字第46號判
    決確認伊非秦惇之子確定，足見伊確為杜宗民之子。因杜宗
    民已於89年 7月16日死亡，而被上訴人為杜宗民之繼承人等
    情，爰依民法第1067條第 2項之規定，求為：(一)確認上訴人
    為被上訴人之被繼承人杜宗民之非婚生子。(二)被上訴人之被
    繼承人杜宗民應認領上訴人之判決。
    被上訴人則以：否認上訴人與伊父杜宗民間有親子血緣關係
    存在；上訴人所提之認領同意書及認領委託書均非真正，杜
    宗民並無認領上訴人之意思表示，亦無撫育上訴人而得認為
    擬制認領之事實，且在另案判決確認上訴人非秦惇之婚生子
    確定（89年 8月21日）前，上訴人均受推定為秦惇與丙○○
    之婚生子，並無許杜宗民認領上訴人之餘地；又民法第1067
    條第 2項僅規定非婚生子女得請求生父之繼承人為認領，並
    未規定生父之繼承人認領後，該子女即與已死亡之生父成立
    法律上之親子關係，而上訴人請求已死亡之杜宗民認領上訴
    人，於法更屬不合云云，資為抗辯。
三、經查上訴人主張伊母丙○○於86年 5月26日與訴外人秦惇結
    婚，並於婚姻關係存續中之86年11月24日產下上訴人，上訴
    人依民法第1062條規定，被推定為秦惇之婚生子，嗣秦惇於
    88年 9月16日與丙○○離婚，並提起否認子女之訴，經臺灣
    臺北地方法院89年度親字第46號判決確認上訴人非秦惇之婚
    生子，並於89年 8月21日確定；而被上訴人係杜宗民之子女
    ，為其繼承人，杜宗民已於89年 7月16日死亡之事實，業據
    其提出戶口名簿、臺灣臺北地方法院89年度親字第46號民事
    判決及確定證明書、及死亡證明書為證（見原審卷(一) 6、10
    至12、180頁），並有遺產稅申報書可稽（見原審卷(一) 43頁
    ），且為被上訴人所不爭執，復經本院於發回前調取臺灣臺
    北地方法院89年度親字第46號全卷核閱屬實，自堪信為真實
    。
四、按妻之受胎，係在婚姻關係存續中者，推定其所生子女為婚
    生子女，民法第1063條第 1項定有明文。是以，在夫妻之一
    方或子女依同條第 2項規定提起否認之訴，得有勝訴確定判
    決之前，無論何人皆不得否認該子女為婚生子女之推定。且
    此依法推定之婚生子女既非「非婚生子女」，其生父在該子
    女尚具有婚生子女之身分時，自亦無從依同法第1065條第 1
    項規定，為認領或視為認領之行為。苟為該認領或視為認領
    之行為，解釋上，應認不生認領之效力，始能兼顧婚姻、家
    庭之和諧、身分之安定及子女之利益（最高法院96年度台上
    字第2811號、85年度台上字第2385號判決參照）。本件上訴
    人主張杜宗民於89年間多次以現金交付伊母丙○○，作為撫
    育伊之用，並於89年7月8日親簽認領同意書，委託丙○○辦
    理認領登記等情，不論是否屬實，惟斯時上訴人依法仍推定
    為秦惇之婚生子，杜宗民之上開行為，固無從發生認領或視
    為認領之效力。
五、惟按有事實足認其為非婚生子女之生父者，非婚生子女於生
    父死亡後，得向生父之繼承人提起認領之訴，民法第1067條
    第 2項前段定有明文。本件上訴人主張被上訴人之被繼承人
    杜宗民為伊之生父，雖據提出弘屹科技有限公司（下稱弘屹
    公司）DNA親子血緣關係諮詢報告單為證（見原審卷(一)第7頁
    ）。但被上訴人既否認上開諮詢報告單為真正，且該報告單
    已載明：「因送驗檢體非經法定程序採集，本諮詢報告僅供
    個人參考，不作為訴訟之依據」，固難逕為有利上訴人之認
    定。惟查：
    (一)本院於發回前將杜宗民之生父杜太和於臺北市立聯合醫院
      仁愛院區所封存之血液檢體，囑託法務部調查局鑑定杜太
      和是否為上訴人之祖父，而經法務部調查局採取上訴人口
      腔棉棒，並參考上開弘屹公司諮詢報告，鑑定結果認為「
      一丙○○所提供弘屹公司鑑定之親子血緣報告經對照本局
      檢驗結果認為該報告尚具可信度。…三經交叉比對本局與
      弘屹公司之檢驗結果，發現丁○之各項 DNA STR式型別與
      杜宗民之對應型別均無矛盾，經計算其 CPI值為1.5×10
      以上，因此認為杜宗民極可能為丁○之生父（機率為 99.
      99%以上）。四此外，杜宗民之各項DNA STR式型別與杜太
      和之相對應型別亦無矛盾，經計算其 CPI值為3.5×10 以
      上，因此認為杜太和極可能（機率99%以上） 為杜宗民之
      生父。五再者，丁○與杜太和間有相同 DNA Y-STR式型別
      ，表示丁○與杜太和有相同之父系遺傳，因此杜太和極可
      能（機率為99.99%以上）為丁○之祖父。」，有法務部調
      查局96年3月16日調科肆字第09600098230號鑑定通知書足
      按（見本院家上字卷89頁）。
    (二)雖被上訴人以：法務部調查局將未經證明真正之弘屹公司
      諮詢報告列為鑑定參考資料，因而質疑其鑑定結論為不足
      取。惟經本院於發回前再囑託該局排除弘屹公司諮詢報告
      後，是否可判定杜太和與上訴人間之祖孫關係一節為補充
      鑑定，據復：「…二依據遺傳生物統計原則，丁○與杜太
      和之各項DNA STR式型別，經計算其祖孫血緣指數GPI值為
      0.4212以上，就此項目而言，有 97.7%以上的機率可排除
      隨機配對所產生之錯誤祖孫血緣關係。三另外依據遺傳法
      則，丁○之17項 Y DNA STR式型別與杜太和之相對應型別
      均無矛盾。四綜合上述說明，丁○與杜太和之間具有 98%
      以上的機率為祖孫血緣關係。」，亦有該局96年5月1日調
      科肆字第09600160310號函可稽 （見本院家上字卷 112、
      127頁）。 雖被上訴人又抗辯：法務部調查局上開補充鑑
      定報告內所述之 98%機率，無法排除杜太和與上訴人間事
      實上無血緣關係之可能性；且杜太和之子包含杜宗民在內
      共有 3人，亦無法僅憑杜太和與上訴人間有血緣關係，即
      認定上訴人為杜宗民之子云云。惟經徵諸證人趙瑜在原審
      到場證述：「…89年春季的時候，我和原告丁○、原告法
      定代理人丙○○到天母榮民總醫院去看杜宗民，…杜宗民
      說等他好了之後，要帶原告丁○去玩，還要去辦理認領手
      續，並且把原告改姓杜。…住院前，杜宗民有時候要邀我
      及原告丁○、原告法定代理人丙○○去吃飯，吃飯的時候
      杜宗民會拿錢給原告丁○、原告法定代理人丙○○，說是
      那個月的生活費，原告丁○都叫杜宗民『爸爸』…」（見
      原審卷(一)63頁）；另證人叢淑美亦在原審到場證述：「…
      原告都稱呼杜宗民為『酷龍爸爸』…在榮總的時候，我有
      聽到杜宗民說要辦理認領的手續…」（見原審卷(一)65頁）
      ，足見上訴人主張杜宗民為其生父之事實，應屬可取。被
      上訴人既不能就上訴人與杜太和間即屬該2%機率所排除之
      祖孫關係，及上訴人應為杜宗民之兄弟之子之可能性，為
      進一步舉證，則其所為之上開抗辯，尚不足取。
    (三)雖臺北市立聯合醫院仁愛院區復函表示上開杜太和之血液
      檢體未加抗凝固劑，不適用於親子鑑定之檢驗（見本院家
      上字卷 120頁）；且法務部調查局復函亦稱上開血液檢體
      因腐敗，而有部分型別無法驗出（見同卷89頁）。惟查，
      法務部調查局所採用Y染色體DNA STR鑑定法，其較常用的
      檢驗基因包含DYS19、DYS385I、DYS385II、DYS388、DYS
      389I、DYS389II、DYS390、DYS391、DYS392 等主要基因
      座位，如所有主要 Y STR基因DYS385I、DYS385II、 DYS
      388、DYS 389I、DYS389II、DYS390、DYS391、DYS392其
      互相間之對應型別均相符，即可認為兩者有可能 （96%）
      源自同一父系，此經該局Y染色體DNA STR鑑定法說明載述
      甚詳（見同卷92頁）。而杜太和血液檢體之上開主要基因
      座位均已檢出，並與上訴人之對應型別相符，雖另有 STR
      D7S820、 STR CSF1PO、 STR D13S317、STR D18S51、STR
      D5S818之基因型別未檢出（見同卷90頁），仍得出鑑定結
      果如上，自不影響血緣關係之鑑定。
    (四)上訴人非訴外人秦惇之婚生子，業經上開另案判決於89年
      8 月21日確定，已如前述；而依上開事實，足認杜宗民為
      上訴人之生父，則上訴人於杜宗民死亡後，以杜宗民之繼
      承人即被上訴人為被告，請求確認上訴人為被上訴人之被
      繼承人杜宗民之非婚生子，並依民法第1067條第 2項之規
      定，請求被上訴人之被繼承人杜宗民應認領上訴人，應屬
      有據。
六、綜上所述，上訴人在本院為訴之變更，依民法第1067條第 2
    項之規定，請求：(一)確認上訴人為被上訴人之被繼承人杜宗
    民之非婚生子；(二)被上訴人之被繼承人杜宗民應認領上訴人
    ，為有理由，應予准許。
七、至兩造其餘之攻擊或防禦方法及未經援用之證據，經本院斟
    酌後，認為均不足以影響本判決之結果，自無逐一詳予論駁
    之必要，併此敘明。
八、據上論結，本件上訴人變更之訴為有理由，依民事訴訟法第
    78條、第85條第1項前段，判決如主文。
中    華    民    國    97    年    8     月    5     日
                  民事第六庭
                      審判長法  官  林鄉誠
                            法  官  許紋華
                            法  官  梁玉芬
正本係照原本作成。
如不服本判決，應於收受送達後20日內向本院提出上訴書狀，其
未表明上訴理由者，應於提出上訴後20日內向本院補提理由書狀
（均須按他造當事人之人數附繕本）上訴時應提出委任律師或具
有律師資格之人之委任狀；委任有律師資格者，另應附具律師資
格證書及釋明委任人與受任人有民事訴訟法第466條之1第1項但
書或第2項（詳附註）所定關係之釋明文書影本。
中    華    民    國    97    年    8     月    5     日
                            書記官  常淑慧
附註：
民事訴訟法第466條之1（第1項、第2項）：
對於第二審判決上訴，上訴人應委任律師為訴訟代理人。但上訴
人或其他法定代理人具有律師資格者，不在此限。
上訴人之配偶、三親等內之血親、二親等內之姻親，或上訴人為
法人、中央或地方機關時，其所屬專任人員具有律師資格並經法
院認為適當者，亦得為第三審訴訟代理人。


司法院資訊處製作；財團法人民間司法改革基金會備份。
